【裁判字號】    96,上,951
【裁判日期】    970930
【裁判案由】    拆屋還地等
【裁判全文】
臺灣高等法院民事判決                   96年度上字第951號
上  訴  人  丁○○○（即何家之承受訴訟人）
            戊○○  （即何家之承受訴訟人）
            辛○○  （即何家之承受訴訟人）
            庚○○  （即何家之承受訴訟人）
            乙○○  （即何家之承受訴訟人）
共      同
訴訟代理人  朱昭勳律師
複 代理 人  甲○
上  訴  人  子○○
                        11號
訴訟代理人  黃賜珍律師
            黎秋玫律師
複 代理 人  張淑美律師
上  訴  人  台灣電力股份有限公司新竹區營業處
法定代理人  壬○○
訴訟代理人  鄭勵堅律師
複 代理 人  林瑩姮律師
被 上訴 人  何啟霖
            丙○○
            癸○○
上二人共同
訴訟代理人  李林盛律師
            王彩又律師
            張淑美律師
被 上訴 人  己○○
                        1 號
訴訟代理人  龍其祥律師
上列當事人間拆屋還地等事件，上訴人對於中華民國96年8 月27
日臺灣新竹地方法院93年度訴字第351 號第一審判決，提起上訴
，本院於97年9 月16日辯論終結，判決如下：
    主  文
原判決關於命(一)上訴人子○○應將坐落於新竹縣新豐鄉○○段如
附圖所示Ｇ1-Ｇ5 部分地上物拆除，並將土地返還予上訴人丁○
○○、辛○○、庚○○、乙○○、戊○○及其他全體共有人，及
其假執行之宣告部分。(二)上訴人台灣電力股份有限公司新竹區營
業處應將坐落於新竹縣新豐鄉○○段85地號上如附圖所示Ｈ、Ｉ
部分電線桿遷移後，將該基地返還丁○○○、辛○○、庚○○、
乙○○、戊○○及其他全體共有人部分；暨訴訟費用（確定部分
除外）之裁判均廢棄。
上開廢棄部分，上訴人丁○○○、辛○○、庚○○、乙○○、戊
○○在第一審之訴及假執行之聲請均駁回。
上訴人丁○○○、辛○○、庚○○、乙○○、戊○○之上訴駁回
。
第一、二審訴訟費用（確定部分除外）由上訴人丁○○○、辛○
○、庚○○、乙○○、戊○○負擔。
    事實及理由
壹、程序部分：
一、上訴人台灣電力股份有限公司新竹區營業處（下稱台電新竹
    營業處）之法定代理人已由黃堯變更為壬○○，有台灣電力
    股份有限公司董事會委派書可證（見本院卷(二)第67頁），壬
    ○○具狀聲明承受訴訟，核與民事訴訟法第170 條、第175
    條規定相符，應予准許。
二、被上訴人何啟霖經合法通知，未於言詞辯論期日到場，核無
    民事訴訟法第386 條各款所列情形，爰依丁○○○等人之聲
    請，由其一造辯論而為判決。
貳、實體方面：
一、上訴人丁○○○、戊○○、辛○○、庚○○、乙○○（即何
    家之承受訴訟人，下稱丁○○○等人）起訴主張：坐落於
    新竹縣新豐鄉○○段82、83、85、193 地號及新豐鄉○○段
    180-15、180-34地號等土地，係何家與訴外人何鷹家等人
    共有，上訴人子○○、台電新竹營業處、被上訴人何啟霖、
    丙○○、癸○○、己○○無權占用，爰依民法第767 條、第
    821 條所有物返還請求權之法律關係，請求子○○將地上物
    拆除；台電新竹營業處遷移電線桿；何啟霖、己○○將地上
    物拆；丙○○、癸○○遷讓房屋後，將基地返還丁○○○等
    人及其他共有人全體。
二、上訴人子○○以：
    伊係系爭泰安段85地號土地之共有人，門牌號碼新竹縣新豐
    鄉○○路○ 段51巷11號建物（下稱系爭11號建物）係伊於56
    年間向訴外人何啟晃、何啟幹等人買受而來，伊本於共有人
    身分使用該土地，非無權占有；依原法院70年度訴字第1234
    號分割共有物事件和解筆錄，伊對該基地取得分管或默示同
    意伊使用之權利；如複丈成果圖所示G1、G2部分是伸縮性遮
    雨棚，伊無事實上管領力，即使張開使用，亦不影響路面人
    車等公眾通行的權利；丁○○○等人明知伊使用系爭土地多
    年未曾表示異議，依民法第796 條規定，不得拆除；其等取
    回占用土地，於共有人無實益，對伊則有整棟建物倒塌之危
    險，惟仍執意提起本件訴訟，顯屬權利濫用等語。
三、上訴人台電新竹營業處以：
    伊於43年設置系爭電線桿時，已取得地主同意；伊依時效，
    取得系爭土地之地上權；依電業法第51條規定，伊得使用系
    爭土地等語。
四、被上訴人何啟霖、丙○○、癸○○以：
    系爭土地屬「何源泰宗族會」所有，「何源泰宗族會」共有
    6 大房，雖未辦理祭祀公業登記，但由每大房推選2 人為代
    表，設有管理委員會，並置有財產清冊。民國（下同）40餘
    年間，何啟霖之父何隆家任「何源泰宗族會」管理人時，興
    建門牌號碼新竹縣新豐鄉○○路○ 段53號建物（下稱系爭53
    號建物），該建物亦屬「何泰源宗族會」派下員全體所有；
    「何泰源宗族會」各大房代表簽立契約，出租予丙○○之被
    繼承人吳宗藩使用，丙○○係吳宗藩之繼承人；癸○○係丙
    ○○之子媳，依丙○○指示輔助占有使用該建物，均非無權
    占有等語。
五、被上訴人己○○以：
    門牌號碼新竹縣新豐鄉○○路○ 段51巷1 號建物（下稱系爭
    1 號建物）係建商於58年間，在新豐鄉○○段201 地號國有
    河川地，移溪填土後興建而成，未辦理保存登記，由伊父親
    向建商購得，屬伊與全體繼承公同共有；伊係系爭土地之共
    有人，何家於原法院70年度訴字第1234號分割共有物事件
    中，已簽署和解筆錄同意由伊使用，該和解筆錄因違反土地
    登記規則無法登記，惟應視為全體共有人間有分管協議存在
    ；丁○○○等人明知伊使用系爭土地多年，未表示異議，縱
    使取回系爭土地，既不能供建築基地使用，亦無其他經濟性
    用途，顯係權利濫用等語。
六、原審對丁○○○等人之請求，判決：
    (一)子○○應將坐落於新竹縣新豐鄉○○段如附圖所示Ｇ部分
      ，含85地號土地上面積45.31 平方公尺之地上物拆除，並
      將土地返還予丁○○○及全體共有人。（丁○○○等人於
      本院審理中，減縮請求返還之面積為G1-G5 合計31.47 平
      方公尺，見本院卷(一)第132 頁）
    (二)台電新竹區營業處應將坐落於新竹縣新豐鄉○○段85地號
      上如附圖所示Ｈ部分崎街幹「7 支2 」電線桿，面積0.34
      平方公尺；坐落於新竹縣新豐鄉○○段180-15地號上如附
      圖所示Ｉ部分崎街幹「7 支2 」「支1 」兩根電線桿，面
      積0.68平方公尺遷移後，將該基地返還丁○○○等人及全
      體共有人。
    (三)丁○○○等人其餘之訴及假執行之聲請均駁回。
    丁○○○等人不服，就其敗訴部分提起上訴，聲明：
    (一)原判決不利於上訴人部分廢棄。
    (二)丙○○應自坐落新竹縣新豐鄉○○段如附件所示Ａ部分，
      含85地號土地上面積60.57 平方公尺、193 地號土地上面
      積0.72平方公尺，共計68.04 平方公尺之建物騰空遷讓，
      何啟霖應將上開建物拆除後返還予上訴人及全體共有人。
    (三)癸○○應自坐落於新竹縣新豐鄉○○段如附件所示Ｂ部分
      ，包含83地號土地上面積3.03平方公尺、85地號土地上面
      積10.51 平方公尺、193 地號土地上面積0.03平方公尺，
      合計13.57 平方公尺之建物騰空遷讓，被上訴人何啟霖應
      將上開建物拆除後返還土地予上訴人及全體共有人。
    (四)己○○應將坐落於新竹縣新豐鄉○○段如附圖所示Ｆ部分
      ，包含180 之34地號土地上面積18.86 平方公尺之地上物
      拆除後將土地返還予上訴人及全體共有人。
    (五)願供擔保，請准宣告假執行。
    丙○○、癸○○、何啟霖、己○○則聲明：駁回上訴，如受
    不利判決，願供擔保，請准宣告免於假執行。
    子○○不服原判決，就其敗訴部分提起上訴，聲明：
    (一)原判決不利於上訴人之部分廢棄。
    (二)上開廢棄部分，丁○○○等人於第一審之訴及假執行聲請
      均駁回。
    丁○○○等人則聲明：駁回上訴。
    台電新竹營業處亦不服原判決，就其敗訴部分提起上訴，聲
    明：
    (一)原判決廢棄。
    (二)上開廢棄部分，丁○○○等人於第一審之訴駁回。
    丁○○○等人則聲明：駁回上訴。
七、丁○○○等人主張其等之被繼承人何家係系爭土地之共有
    人之一，系爭53號建物占用坐落新竹縣新豐鄉○○段如附圖
    Ａ所示（82地號土地面積2.58平方公尺、83地號土地面積
    4.17平方公尺、85地號土地面積60.57 平方公尺、193 地號
    土地面積0.72平方公尺）合計68.04 平方公尺；占用坐落新
    竹縣新豐鄉○○段如附圖Ｂ所示（83地號土地面積3.03平方
    公尺、85地號土地面積10.51 平方公尺、193 地號土地面積
    0.03平方公尺）合計13.57 平方公尺；附圖Ａ部分現為丙○
    ○使用；附圖Ｂ部分現為癸○○使用；系爭1 號建物占用坐
    落新竹縣新豐鄉○○段180-34地號土地如附圖Ｆ所示面積18
    .86 平方公尺；子○○有事實上處分權之系爭11號建物占用
    坐落新竹縣新豐鄉○○段85地號土地如附圖G1-G5 所示面積
    31.74 平方公尺；台電新竹營業處所有之電線桿占用坐落新
    竹縣新豐鄉○○段85地號如附圖Ｈ所示面積0.34平方公尺、
    同段180-15地號如附圖Ｉ所示面積0.68平方公尺之事實，何
    啟霖、丙○○、癸○○、己○○、子○○、台電新竹營業處
    均不爭執，並經本院赴現場勘驗屬實，製有勘驗筆錄，新竹
    縣新湖地政事務所繪製之複丈成果圖、現場照片、土地登記
    簿謄可證，應堪信為事實。惟，子○○、台電新竹營業處、
    己○○、何啟霖、丙○○、癸○○仍執前詞置辯，爰分述如
    下：
  (一)子○○拆屋還地部分：
    (1)子○○抗辯：伊係系爭土地之共有人，非無權占有云云。
      查，子○○是系爭85地號之共有人，有所有權狀可憑，堪
      可信為真實。但，按各共有人按其應有部分，對於共有物
      之全部雖有使用收益之權，惟未經共有人協議分管之共有
      物，共有人對共有物之特定部分使用收益，仍須徵得他共
      有人全體之同意，非謂共有人得對共有物之全部或任何一
      部有自由使用收益之權利，如共有人不顧他共有人之利益
      ，而就共有物之全部或一部任意使用收益，即屬侵害他共
      有人之權利，他共有人即得本於所有權之作用，請求除去
      其妨害或向全體共有人返還其占有部分（最高法院62年台
      上字第1803號判例參照）。子○○未能舉證證明就如附圖
      G1- G5所示特定部分，已徵得含丁○○○等人他共有人全
      體之同意，自不得據此抗辯。
    (2)子○○抗辯又抗辯：原法院70年訴字第1234號和解筆錄，
      為兩造間之分管協議云云。查，系爭85地號土地非原法院
      70年訴字第1234號案件和解內容之標的，有和解筆錄可證
      （見原審卷(一)第163 頁-179頁）；子○○於96年10月11日
      之上訴理由狀內亦陳稱「和解筆錄並未將系爭土地納入和
      解範圍」（見本院卷(一)第24頁），是子○○抗辯該和解筆
      錄為兩造間之分管協議，非可採信。
    (3)子○○再抗辯：依上開和解筆錄可認何家有默示同意伊
      使用之權云云。惟，系爭土地非何家一人所有，且按所
      謂默示之意思表示，係指依表意人之舉動或其他情事，足
      以間接推知其效果意思者而言，若單純之沉默，則除有特
      別情事，依社會觀念可認為一定意思表示者外，不得謂為
      默示之意思表示（最高法院29年上字第762 號判決參照）
      ，子○○並未舉證證明何家或丁○○○等人有何舉動或
      其他情事，足以間接推知其等同意由子○○使用該基地之
      意思，至其單純之沉默，不得謂為已同意子○○使用系爭
      土地。
    (4)子○○另抗辯：G1、G2伸縮式遮雨棚，並無礙他人之使用
      云云。然，按土地所有權，除法令有限制外，於其行使有
      利益之範圍內，及於土地之上下，民法第773 條前段規定
      甚明。子○○以其所有伸縮式之遮雨棚占用系爭土地，供
      遮陽、遮雨使用，並延伸至系爭土地之上，顯然侵害丁○
      ○○等人就系爭土地往上空得行使所有權之權能，子○○
      抗辯雨棚屬伸縮式，無礙使用云云，無足採信。
    (5)子○○又抗辯：丁○○○等人明知伊使用系爭土地多年未
      曾表示異議，依民法第796 條規定，不得拆除云云。但，
      按民法第796 條規定土地所有人越界建築房屋，鄰地所有
      人不得請求移去或變更其建築物之前提要件，必須越界者
      在自有之土地上有權且合法建築房屋，始有其適用。共有
      人就共有物之特定部分使用收益未經共有人全體同意，其
      他土地之共有人得本於所有權請求除去其妨害或請求向全
      體共有人返還之，該共有人非有權且合法使用共有物之特
      定部分建築房屋，自無民法第796 條規定之適用。如前所
      述，子○○先於共有土地之特定部分興建系爭房屋，原法
      院70年訴字第1234號分割共有物事件，始依土地使用現況
      將系爭建物占用之基地分歸子○○所有而已，有和解筆錄
      及現場圖可憑，就如附圖所示G1-G5 占用系爭土地而言，
      仍屬未經全體共有人同意，使用共有物特定部分建屋，非
      有權且合法建築房屋，要無民法第796 條規定之適用。
    (6)子○○再抗辯：丁○○○等人明知伊占用系爭土地多年，
      未曾表示異議，如將土地取回，於全體共有人無任何實益
      ，於伊則有建物倒塌的危險，其等行使權利顯然違反誠信
      原則，屬權利濫用等語。查：
      按權利之行使，不得違反公共利益，或以損害他人為主
        要目的；行使權利，履行義務，應依誠實及信用方法；
        民法第148 條定有明文。而權利之行使，是否以損害他
        人為主要目的，應就權利人因權利行使所能取得之利益
        ，與他人及國家社會因其權利行使所受之損失，比較衡
        量以定之。倘其權利之行使，自己所得利益極少而他人
        及國家社會所受之損失甚大者，非不得視為以損害他人
        為主要目的，此乃權利社會化之基本內涵所必然之解釋
        （最高法院71年台上字第737 號判例參照）。
      兩造均係系爭土地之共有人，如附圖所示G1-G5 部分，
        於原法院70年訴字第1234號成立和解筆錄前即已存在，
        迄於丁○○○等人之被繼承人何家於93年9 月6 日起
        訴，至少已有23年的歷史，何家同為該案之被告對此
        自難推諉不知，但查無任何證據證明何家於起訴前，
        曾表示異議。
      本院審理時訊問丁○○○等人：「本件請求拆除的目的
        何在？為何多年來均不主張權利」？答以：「拆除的目
        的就是要回復通行」（見本院卷第125 頁）等語（見本
        院卷第170 頁）。惟：
        (甲)系爭85地號土地為8 公尺計劃道路預定地，現為新竹
          縣新豐鄉○○街51巷之既成巷道，寬度約5 公尺，人
          車均可通行，子○○占用如附圖G1、G2部分係伸縮式
          遮雨棚，無礙於通行；占用如附圖G3-G5 部分，與同
          時期興建之房屋毗連成型，並無特別突出，致妨礙通
          行之情事，此據本院現場勘驗明確，並有現場照片可
          證，系爭土地毋待丁○○○等人訴請子○○拆屋還地
          ，事實上即供為通行之用。丁○○○等人再請求子○
          ○拆除占用部分以為道路通行，核無必要亦無任何實
          益。
        (乙)如附圖G3-G5 部分，分屬子○○現有系爭11號建物之
          騎樓及2 樓之一部，該建物於60年12月申請裝表供電
          ，有台電新竹營業處書函可證（見原審卷(一)第161 頁
          ），為屋齡近37年的老舊房舍，其原始建材不若現代
          鋼筋水泥牢固，隔鄰建物又有共用壁之需求，為確保
          強制拆除時安全無虞，其所需耗費之人力、物力，自
          屬相當可觀。
        (丙)比較衡量丁○○○等人請求拆除系爭11號建物，未能
          獲得任何實益，子○○卻可能因此受有拆除後原始建
          物毀損、隔鄰建物受損之重大損害，依前揭說明，足
          可認定丁○○○等人此部分之請求為權利濫用。
    (7)綜上，丁○○○等人請求子○○拆除如附圖G1- G5所示
      之建物部分，對子○○有損害，對自己或其他共有人均無
      利益，實為權利濫用，所請不應准許。
  (二)台電新竹營業處部分：
    台電新竹營業處抗辯：伊於43年設置系爭電線桿已得地主同
    意；伊依時效，已取得系爭土地之地上權；依電業法第51條
    規定，得使用系爭土地等語。查：
    (1)按電業於必要時，得在地下、水底、私有林地或他人房屋
      上之空間，或無建築物之土地上設置線路，電業法第51條
      訂有明文。
    (2)系爭電線桿與前後電桿配置之電線網，供應新竹縣新豐鄉
      ○○街51巷（鳳蓮市○○○○○路一段至台一線當地住戶
      民生用電所必需，此據本院赴現場勘驗明確，且有現場照
      片及位置圖可證，如單獨將系爭電線桿遷移，將全面破壞
      附近連結的電線網分佈，堪認台電新竹營業處抗辯為設置
      當地電線線路所必要，設立系爭電線桿等語，堪可採信。
    (3)綜上，台電新竹營業處設立系爭電線桿既有必要，依前揭
      法條規定，即有使用系爭土地之正當權源，丁○○○等人
      請求台電新竹營業處遷移系爭電線桿，於法無據，不應准
      許。
  (三)何啟霖拆屋還地部分：
    (1)丁○○○等人陳明「何泰源宗族會」不存在，其等係起訴
      請求「何啟霖」拆屋還地（見本院卷(二)第5 頁反面），原
      審判決亦記載當事人為「何啟霖即何泰源宗族會會長」亦
      即係「何啟霖」個人，合先敘明。
    (2)丁○○○等人主張：系爭53號建物無權占有系爭土地，應
      拆屋還地云云。何啟霖則以：系爭土地為「何源泰宗族會
      」所有，伊父親何隆家任「何源泰宗族會」管理人時，以
      公產興建系爭53號建物，該建物為「何源泰宗族會」6 大
      房之派下員全體公同共有，係有權占用等語。查：
      按房屋之拆除，為事實上之處分行為，未經辦理所有權
        第一次登記之建物，僅所有人或有事實上處分權之人，
        方有拆除之權限。而房屋戶口設籍之人或占有人，非必
        為房屋所有人或有事實上處分權。故不能僅憑戶籍設於
        系爭房屋，或占有該房屋，即認該人有事實上處分權，
        而命其拆屋還地（最高法院97年度台上字第1101號判決
        參照）。
      系爭53號建物係未辦理保存登記之建物，丁○○○等人
        自承：「我們告何啟霖，何啟霖說房子係是他父親蓋的
        」，本院行使闡明權，訊以：「房子是他父親蓋的，能
        不能只告何啟霖一人」？（均見本院卷(二)第5 頁），丁
        ○○○等人僅具狀稱「系爭建物係何啟霖之父親所建」
        外（見本院卷第19頁），未提出任何證據證明何啟霖係
        系爭53號建物之所有人或有事實上處分權之人，參以證
        人何時家在原法院91年訴字第429 號何家與丙○○等
        拆屋還地事件中，證述系爭53號建物係何家的祖產等語
        （見本院卷(一)第198 頁反面），益徵系爭53號建物非何
        啟霖所建，或其事實上有處分權。
      綜上，丁○○○等人未能舉證證明何啟霖對系爭53號建
        物有拆屋之權能，則其等請求何啟霖拆除系爭53號建物
        並返還坐落基地予共有人全體，不應准許。
  (四)丙○○、癸○○遷讓房屋部分：
    丁○○○等人主張：何啟霖未經全體共有人同意興建系爭53
    號建物，並出租予丙○○、癸○○使用，對伊等不生效力云
    云。丙○○以：系爭53號建物係何源泰宗族會之公產，由何
    泰源宗族會各房代表出租其配偶吳宗藩，伊繼承該租賃契約
    ，為有權占有；癸○○則以：伊係丙○○之子媳，輔助占有
    系爭53號建物等語。查：
    (1)按遷讓房屋為拆屋還地之階段行為，土地所有人訴請地上
      房屋所有人拆屋還地，於獲得勝訴之判決時，固應許其本
      於土地所有權之作用，對於占有房屋之第三人一併請求其
      自房屋遷出，以便地上房屋所有人拆除房屋，而遂土地所
      有人收回土地之目的（最高法院82年度台上字第1388號判
      決參照）。惟，土地及房屋為各別獨立之不動產，在土地
      所有人請求無權占用土地之房屋所有人拆屋還地，並獲勝
      訴判決前，僅「房屋之所有權人」得請求占用「房屋」之
      第三人遷讓房屋，「土地所有權人」尚無權請求占用該「
      房屋」之第三人遷讓房屋。蓋返還土地係指移轉土地之占
      有之謂，故返還土地必須排除地上房屋，始克達成交還土
      地之目的，而使被上訴人得以占有使用（最高法院88年度
      台上字第2006號判決參照）。
    (2)系爭土地為系爭53號建物占用如附圖Ａ、附圖Ｂ所示，丁
      ○○○等人就請求何啟霖拆除該建物部分，因何啟霖無拆
      除權能，經判決不應准許，詳如前述，該建物既未能拆除
      ，不能達成交還土地之目的，無從移轉土地予丁○○○等
      人占有使用，是依前揭說明，丁○○○等人自不得以其係
      系爭「土地」共有人之所有物還返請求權之法律關係，請
      求丙○○或癸○○自系爭53號「建物」騰空遷讓。
  (五)己○○拆屋還地部分：
    (1)己○○抗辯：系爭1 號建物係伊父親向建商購得，屬伊與
      其他繼承人公同共有，丁○○○等人不能對伊一人請求拆
      屋還地云云。查，己○○本人於本院97年5 月21日準備程
      序中更正陳述稱「系爭建物分是分給我的，以前爭執系爭
      建物是公同共有部分撤回」（見本院卷(二)第6 頁反面）。
      其於事後委任律師到場，並於97年8 月13日具狀再爭執系
      爭1 號建物是公同共有，本件當事人不適格云云（見本院
      卷第82頁），不足採信。
    (2)己○○又抗辯：伊係系爭土地之共有人，有權使用該土地
      云云。但，己○○並未舉證證明其係系爭土地之所有權人
      ，亦無證據證明其已徵得含丁○○○等他共有人全體之同
      意，則其就如附圖所示Ｆ之特定部分，難謂有正當使用之
      權。
    (3)己○○再抗辯：何家於原法院70年度訴字第1234號分割
      共有物事件中，已簽署和解筆錄，同意由伊使用系爭土地
      ，該和解筆錄應為兩造間之分管協議云云。查，系爭土地
      非何家一人所有，且該土地又非原法院70年訴字第1234
      號案件和解內容之標的，已如前述，則其抗辯原法院70年
      度訴字第1234號之和解筆錄為其使用系爭土地之正當權源
      ，係兩造間之分管協議，非可採信。
    (4)己○○另抗辯：丁○○○等人明知伊使用系爭土地多年，
      未曾表示異議，如將土地取回，於全體共有人無任何實益
      ，於伊則有建物倒塌的危險，其等行使權利顯然違反誠信
      原則，屬權利濫用等語。查：
      如附圖所示Ｆ1-Ｆ3 部分係塑膠雨遮，Ｆ4 部分於原法
        院70年訴字第1234號成立和解筆錄前即已存在，有現場
        附圖可按（見本院卷(一)第33頁），迄於丁○○○等人之
        被繼承人何家於93年9 月6 日起訴，至少已有23年的
        歷史，何家同為該案之被告對此自難推諉不知，但查
        無任何證據證明何家於起訴前，曾表示過異議。
      系爭1 號建物現場係鳳蓮市○○○位巷道匯集處，並無
        任何妨礙通行之情事，此據本院現場勘驗明確，並有現
        場照片可證，系爭土地毋待丁○○○等人訴請己○○拆
        屋還地，事實上即供通行之用，丁○○○等人再請求子
        ○○拆除占用部分以為道路通行，核無必要亦無任何實
        益。
      己○○占用如附圖Ｆ1-Ｆ3 部分係伸縮式雨遮，如附圖
        Ｆ4 部分二層樓占用面積7.18平方公尺，占用基地面積
        僅為3.1 平方公尺，有新竹縣新湖地政事務所繪製之複
        丈成果圖可證，為拆除該占地僅3.1 平方公尺的建物，
        需另外搭蓋鷹架建築輔助壁等，其所耗費之經濟損失不
        可謂不大。
      比較衡量丁○○○等人請求拆除系爭1 號建物，未能獲
        得任何實益，己○○卻可能因此受有拆除整棟建物一小
        部分占用面積，需支付龐大建造輔助壁的經濟損失，依
        前揭說明，應可認定丁○○○等人此部分之請求為權利
        濫用。
    (5)綜上，丁○○○等人請求己○○拆除如附圖F 部分所示之
      建物，對己○○有損害，對自己或其他共有人均無利益，
      實為權利濫用，所請不應准許。
八、綜上所述，丁○○○等人依據民法第767 條、第821 條所有
    物返還請求權之法律關係，請求子○○將如附圖所示G1-G5
    部分地上物拆除、台電新竹營業處將如附圖H 、I 所示之電
    線桿遷移、何啟霖將如附圖A 、B 所示之地上物拆除、丙○
    ○、癸○○自如附圖A 、B 所示之房屋遷讓、己○○將如附
    圖F 所示之地上物拆除後，將基地返還丁○○○等人及其他
    共有人全體，於法無據，不應准許。其假執行之聲請亦失所
    附麗，應併予駁回。原審命子○○、台電新竹營業處拆屋、
    遷移電線桿還地，並為假執行之宣告，自有未洽，子○○、
    台電新竹營業處上訴意旨指摘原判決不當，求予廢棄改判，
    為有理由，自應由本院予以廢棄改判，如主文第二項所示。
    原審判決丁○○○等人敗訴，駁回其假執行之聲請部分，理
    由雖有不同，但結果並無二致，丁○○○等人上訴意旨指摘
    原判決不當，求予廢棄改判，為無理由，應予駁回。
九、本件事證已臻明確，兩造其餘攻擊、防禦方法及未經援用之
    證據，經本院審酌後認對判決結果不生影響，爰不一一論列
    ，附此敘明。
十、據上論結，丁○○○等人之上訴為無理由，子○○、台電新
    竹營業處之上訴為有理由，依民事訴訟法第449 條第1 項、
    第450 條第2 項、第1 項、第78條、第463 條、第385 條第
    1 項前段判決如主文。
中    華    民    國    97    年    9     月    30    日
                    民事第十五庭
                        審判長法  官  林恩山
                              法  官  郭松濤
                              法  官  陳雅玲
正本係照原本作成。
如不服本判決，應於收受送達後20日內向本院提出上訴書狀，其
未表明上訴理由者，應於提出上訴後20日內向本院補提理由書狀
（均須按他造當事人之人數附繕本）上訴時應提出委任律師或具
有律師資格之人之委任狀；委任有律師資格者，另應附具律師資
格證書及釋明委任人與受任人有民事訴訟法第466 條之1 第1 項
但書或第2 項（詳附註）所定關係之釋明文書影本。
中    華    民    國    97    年    10    月    1     日
                              書記官  葉國乾
附註：
民事訴訟法第466條之1（第1項、第2項）：
對於第二審判決上訴，上訴人應委任律師為訴訟代理人。但上訴
人或其他法定代理人具有律師資格者，不在此限。
上訴人之配偶、三親等內之血親、二親等內之姻親，或上訴人為
法人、中央或地方機關時，其所屬專任人員具有律師資格並經法
院認為適當者，亦得為第三審訴訟代理人。


司法院資訊處製作；財團法人民間司法改革基金會備份。
